【裁判字號】    92,台上,5628
【裁判日期】    921009
【裁判案由】    偽造文書
【裁判全文】
最高法院刑事判決                              九十二年度台上字第五六二八號
    上  訴  人  甲○○
    選任辯護人  蔡宏修律師
右上訴人因偽造文書案件，不服臺灣高等法院中華民國九十年四月十三日第二審判決
（八十九年度上訴字第四０二七號，起訴案號：臺灣臺北地方法院檢察署八十九年度
偵字第七八九九號），提起上訴，本院判決如左：
    主  文
上訴駁回。
    理  由
按刑事訴訟法第三百七十七條規定，上訴於第三審法院，非以判決違背法令為理由，
不得為之。是提起第三審上訴，應以原判決違背法令為理由，係屬法定要件。如果上
訴理由狀並未依據卷內訴訟資料，具體指摘原判決不適用何種法則或如何適用不當，
或所指摘原判決違法情事，顯與法律規定得為第三審上訴理由之違法情形，不相適合
時，均應認其上訴為違背法律上之程式，予以駁回。本件原判決撤銷第一審法院不當
之科刑判決，改判仍依牽連犯，從一重論處上訴人甲○○連續行使偽造私文書，足以
生損害於他人罪刑（處有期徒刑五月，如易科罰金，以三百元折算一日，與另犯侵占
罪論處之有期徒刑四月，如易科罰金以三百元折算一日，定應執行有期徒刑七月，如
易科罰金，以三百元折算一日。侵占罪部分未經上訴而確定）。上訴人之上訴意旨略
稱：（一）證人簡連豐、謝素惠之證言，雖足證卷附簡連豐為會首之互助會單係經人
偽造，惟偽造者係訴外人王滿足，王滿足持該紙偽造之會單召募會員乙事，與上訴人
無關。況且本案僅有謝小芬、江美君二人提出告訴，江美君並供稱：「我沒有參與簡
連豐名義的互助會，也沒有繳錢」，足證上訴人從未持該紙偽造之會單召募會員進行
開標，更未向該會任何會員收取會款。原判決認定：「上訴人於民國八十七年十二月
間，在台北市某處，盜用簡連豐原有會單上之印文，偽造以簡連豐名義所召集互助會
之互助會單，於同年月間，持向謝小芬等二十六位會員行使，佯稱簡連豐召集互助會
，會期自八十七年十二月五日起至九十年三月五日，共二十八期，會額新臺幣（下同
）二萬元，採內標制，使該二十六位會員誤以為真而加入該互助會，並各繳納會頭款
二萬元」，顯與採用之證據不相適合。（二）謝小芬在原審已供稱：「我是跟簡連豐
的會」、「（問：你有參加甲○○互助會﹖）沒有」，江美君則供稱：「我只參加甲
○○為會首的二萬元互助會，簡連豐我根本不認識，更沒有參加其所起的會，那張互
助會單一定是甲○○偽造的，用以欺騙別人的金錢」，足見渠二人均祇參與一會，所
繳納之會款亦係一會之會款，則原判決事實欄認定：上訴人於八十七年十月十日及八
十七年十二月間分別以自己及簡連豐名義召集互助會各一會，全然與事實不符。又江
美君已明白供稱未參與簡連豐之互助會，原審復未傳喚以簡連豐名義為會首之該互助
會會員到庭查證，逕認定該會二十六名會員均受有損害，有證據上理由矛盾之違法
。（三）謝小芬在第一審已供稱：「（問：是否看過簡連豐的會單﹖）有，是八十七
年十二月十五日傳真給我，邀我入會，我用蔡翼鍾的名字，我的名字借被告使用，會
單上有江美君的名字，得標日期、金額都是被告告訴我的，是標到後隔天問的，我沒
有看過偵查卷十一頁的會單」，足證謝小芬已自承確曾借名予上訴人參加上訴人任會
首，實則係王滿足所召之互助會。原判決理由內竟認：「被告未經謝小芬同意，擅自
以其名義入會，並冒用其名義標取會款」，顯與所採用之證據內容不相適合，有證據
上理由矛盾之違法。（四）謝小芬在原審供稱：「（問：蔡翼鍾有否跟會﹖）他沒跟
會」、「（問：蔡翼鍾有透過你繳會款﹖）沒有」、「（問：偵查卷第十二頁會款是
交給簡連豐還是甲○○﹖）我有參加，是甲○○跟我收的會錢」，與其在第一審之上
開供述，完全相反，依案重初供之原則，應以其在第一審所供為真實，上訴人既係經
謝小芬同意，借用謝女名義入會，自無偽造文書詐欺等犯行可言。（五）證人章品貞
、張秋金證稱：「我自己沒有參加甲○○的會，我有接到江美君的電話，要向我拿會
錢，她說是王滿足告訴她的」、「我沒跟這會，二會都沒有，我沒交錢給任何人」（
章品貞部分）、「我沒有參加甲○○的會，甲○○沒有向我收過會錢」（張秋金部分
），與上訴人供稱：「我之前有問過她（指章品貞），她說要考慮，可是後來名字
出現在會單上面，我也不知道，偵查卷第十一頁是王滿足召的，是她用我名義召的會
」、「會首是我名字我知道，可是後來錢是她（指王滿足）標走，我是自己借謝小芬
的名字來用，編號二、三、四、十、十一、十二、二十二是我召來的」相符，另證人
王滿足亦不否認曾收取部分會員之會款，而上訴人因是形式上會首，故曾代收部分會
款，惟事後均已匯入王滿足開立於台灣省合作金庫之帳戶內，則以上訴人名義任會首
八十七年十月五日起之互助會，確係王滿足借用上訴人名義所召募，原判決就上開有
利於上訴人之證據未予採納，未說明理由，有理由不備之違法。對上開互助會究係
何人為會首？會款由何人標走？標會情形如何？二十六名會員是否確有其人？謝小芬
究係以何人名義參加？其男友蔡翼鍾曾否參加？會款由何人繳納？等事實，俱未查證
，即認定上訴人係會首並標取謝小芬之互助會，顯有應於審判期日調查之證據未予調
查之違法。（六）以簡連豐名義召集之互助會，除謝小芬外，並無任何人指訴其因參
與該會而受騙，江美君復自承未參加該會，則該互助會是否確實對外召募並進而開標
及上訴人曾否向會員收取會款，均與上訴人是否成立偽造文書及詐欺犯罪有重大關係
，原審未傳訊該會其餘會員到庭查證，即認定有二十六名會員受害，自屬證據調查未
盡云云。
惟查原判決依憑上訴人在警訊、偵查暨第一審分別供認：「有，因我當時想要標下來
還謝小芬的會款，謝小芬不知道，該會我有得標，但錢依然沒有給謝小芬」、「（問
：由你名義起會的互助單上謝的會誰標走？有無標單？）我標走的，有寫標單，最高
者得標」、「我是以簡連豐的會單做樣本，有假冒簡連豐的名義招募二萬元的互助會
沒錯」、「簡連豐為會首之會，是我為會首的會與王滿足提供的會員合併而成的」、
告訴人謝小芬、江美君之指述、證人簡連豐之證言及卷附之戶助會單影本二紙等證據
資料，認定上訴人有其事實欄二、三所載之犯行，已於理由內詳敘其調查證據之結果
及取捨證據認定之理由。並就上訴人於原審否認犯罪之辯解，認非可採，予以指駁。
就形式上觀察，原判決並無證據上理由矛盾、理由不備或應於審判期日調查之證據未
予調查等違背法令之情形。上訴意旨（一）猶執原判決詳加指駁之上訴人否認犯罪辯
解，任指原判決有證據上理由矛盾之違法，顯不足以辨識原判決已具備違背法令之形
式要件。謝小芬、江美君分別供稱：「我是跟簡連豐的會」、「（問：你有參加甲○
○互助會？）沒有」（謝小芬部分）、「我只參加甲○○為會首的二萬元互助會，簡
連豐我根本不認識，更沒有參加其所起的會，那張互助會單一定是甲○○偽造的，用
以欺騙別人的金錢」（江美君部分），乃意指謝小芬係參加上訴人偽以簡連豐名義為
會首所邀集自八十七年十二月五日起之二萬元互助會，江美君參加者，則係上訴人以
自己任會首所邀集自八十七年十月五日起之二萬元互助會。原判決事實認定：「上訴
人於八十七年十月十日，以自己為會首召集民間互助會，會期自八十七年十月五日起
至八十九年十二月十日，共二十七期，每期一個月，會額二萬元」、「上訴人於八十
七年十二月間，在台北市某處，盜用簡連豐原有會單上之印文，偽造以簡連豐名義所
召集互助會之互助會單，於同年月間，持向謝小芬等二十六位會員行使，佯稱簡連豐
召集互助會，會期自八十七年十二月五日起至九十年三月五日，共二十八期，會額二
萬元」，與上引筆錄之內容，並無牴觸。至於江美君未參加上訴人偽以簡連豐名義邀
集之前述互助會乙節，原判決雖未敘明，惟依卷附簡連豐名義之互助會單影本（見偵
查卷第十二頁）所載，該會除會首（即被冒名人簡連豐）外，尚有二十七名會員，扣
除虛列之江美君部分，仍有二十六名會員，上訴人在原審復供認：「我是以簡連豐的
會單做樣本，有假冒簡連豐的名義招募二萬元的互助會沒錯」、「（問：你以簡連豐
的名義起會，為何未經過簡連豐同意？）我以為沒關係，我知道這是不對的，但沒想
到有這麼嚴重，而且我也很快將以簡連豐名義為會首的會結束了」（見偵查卷第十五
頁），則原判決以謝小芬之指述、簡連豐之證言與上訴人前開供認犯罪之自白，相互
印證，認定：「使該二十六位會員誤以為真而加入該互助會，並各繳納會頭款二萬元
，足以生損害於簡連豐及該二十六位互助會會員」，與上引卷內證據資料之內容，並
無不符。則原判決對江美君實際上並未參加該互助會，而係遭上訴人冒名入會乙事，
未予說明，雖欠周延，惟據之既無從動搖原判決所確認之事實，即於判決無影響，依
刑事訴訟法第三百八十條規定，仍難執此為提起第三審上訴之合法理由。上訴意旨（
二）以此指摘原判決有證據上理由矛盾之違法，自非適法。又謝小芬在第一審供稱：
「（問：是否看過簡連豐的會單？）有，是八十七年十二月十五日傳真給我，邀我入
會，我用蔡翼鍾的名字，我的名字借被告使用，會單上有江（筆錄誤載為姜）美君的
名字，得標日期、金額都是被告告訴我的，是標到後隔天問的，我沒有看過偵查卷十
一頁的會單」（見第一審卷第五十頁），乃意指謝小芬同意上訴人借用其名義入會，
並以蔡翼鍾名義另參加一會之互助會，係上訴人偽以簡連豐名義邀集之互助會，非謂
其同意上訴人借用名義參加或蔡翼鍾曾參加上訴人自任會首之互助會。此與原判決理
由說明：「被告（指上訴人）未經謝小芬同意，擅自以其名義入會（指上訴人任會首
之互助會），並冒用其名義標取會款」，並無牴觸。與謝小芬在原審另供稱：「（問
：偵查卷十一頁編號十四是否你朋友？）是我男朋友」、「（問：蔡翼鍾有否跟會？
）他沒跟會」、「（問：蔡翼鍾有透過你繳會款？）沒有」、「（問：偵查卷第十二
頁會款是交給簡連豐還是甲○○？）我有參加，是甲○○跟我收的會錢」（見原審卷
第六一頁），亦無不符。上訴意旨（三）、（四）執此指摘原判決有證據上理由矛盾
之違法，均顯屬誤會。次查上訴人雖辯稱其自任會首之互助會係王滿足商借伊名義所
邀集，惟經原審傳訊證人王滿足到庭，其已否認此事，證稱：「（問：甲○○為會首
之會單是你主持？）我之前有跟過他的會已結束，他跟這會時我就介紹二個親戚給他
，是王美珠、陳美娟，我自己沒跟」、「（問：錢是匯到你那去？）我與他有債務糾
紛，王美珠是我姊姊所以他繳的活會錢都扣到我這了，這是甲○○口頭承諾的，陳美
娟是直接由信用卡轉到他帳戶」（見原審卷第六四頁、第六五頁）。上訴人復供認：
「（問：這卷十一頁（指偵查卷）中你認識幾人？）會首是我名字，我知道，可是後
來錢是他標走，我是自己借謝小芬名字來用，編號二、三、四、十、十一、十二、二
十二是我召來的」、「（問：冒謝的會是哪一會）是我起會的那一會，事後我有跟他
講」（見原審卷第五二頁、第一審卷第三八頁），則原判決依憑上引證據資料，認定
上訴人自任會首之上開互助會，係其所邀集，嗣並於八十八年四月該會第六次開標時
，在台北市○○○路○段二九三號五樓，於標單上偽簽謝小芬之名，填寫標金三千五
百元之標單，向其餘活會會員聲稱該次係由謝小芬得標，而行使之，足生損害於謝小
芬及活會會員，並使各活會會員陷於錯誤而共交付三十四萬六千五百元，與其援引為
判決基礎之上引卷內證據資料之內容，尚無不符。至於該會是否另有邀集人王滿足、
冒標後得款如何處理、是否匯入王滿足開立於金融機關之帳戶，均不影響上訴人因此
部分行為所應擔負之罪責，自無庸於判決理由內一一敘明。上訴意旨（五）以此指摘
原判決未盡證據調查能事及理由不備，顯與法律規定得為第三審上訴理由之違法情形
，不相適合。又上訴人於原審並未呈報以簡連豐名義所邀集之互助會會員住址或正確
姓名，俾供傳喚。原審審判長於審判期日諭知證據調查完畢開始辯論之前，詢問上訴
人：「尚有何證據請求調查？」，其答稱：「沒有」。上訴意旨（二）、（六）至法
律審之本院，始又執原審未傳訊該會其餘會員到庭查證，指摘原判決證據調查未盡，
自非依據卷內資料而為主張。綜上所論，上訴人就原判決關於連續行使偽造私文書部
分之上訴，違背法律上程式，應予駁回。至於原判決認上訴人牽連犯之詐欺取財部分
，原審係依刑法第三百三十九條第一項規定論處，核屬刑事訴訟法第三百七十六條第
四款之案件，牽連之連續行使偽造私文書重罪部分上訴既不合法，自無從就該牽連之
輕罪併為實體上審理，此部分既經第二審判決，自不得上訴於第三審法院，上訴人就
該部分竟復提起上訴，亦非適法，應併予駁回。
據上論結，應依刑事訴訟法第三百九十五條前段，判決如主文。
中      華      民      國    九十二    年      十      月      九      日
                              最高法院刑事第一庭
                                  審判長法官  施  文  仁
                                        法官  林  永  茂
                                        法官  蕭  仰  歸
                                        法官  洪  文  章
                                        法官  花  滿  堂
      右正本證明與原本無異
                                              書  記  官
中      華      民      國    九十二    年      十      月     十五     日
                                                                        Ｌ


司法院資訊處製作；財團法人民間司法改革基金會備份。
